【裁判字號】    90,上訴,34
【裁判日期】    900104
【裁判案由】    偽造文書等
【裁判全文】
臺灣高等法院高雄分院刑事判決                        九十年度上訴字第三四號
    上  訴  人  甲○○
    即  被  告
右上訴人因偽造文書等案件，不服臺灣高雄地方法院八十九年度易字第四二八七號中
華民國八十九年十一月二十四日第一審判決（起訴案號：臺灣高雄地方法院檢察署八
十九年度偵緝字第一二九一號），提起上訴，本院判決如左：
      主  文
原判決撤銷。
甲○○行使偽造私文書，足以生損害於公眾及他人，累犯，處有期徒刑參月，如易科
罰金，以參佰元折算壹日。
偽造「吳乙○○」之印章壹顆及嘉義區監理所雲林監理站八十三年十二月十四日車號
ＸＧ－八五四六號汽（機）車過戶登記書上偽造「吳乙○○」印文兩枚、偽造「吳乙
○○」之署押壹枚均沒收。
      事  實
一、甲○○曾於民國八十年間，因傷害罪，經臺灣高雄地方法院判處有期徒刑三月，
    而於八十年八月六日執行完畢，猶不知悔悟；於八十三年間某日，因清洗其原有
    之車輛，於車內發現其妻吳乙○○（甲○○與吳乙○○於八十八年八月十一日經
    臺灣高雄地方法院判決離婚，該案並於八十八年九月二十二日確定）所有，然早
    於七十八年間已遺失之身分證一紙，甲○○因慮及其因違反麻醉藥品管理條例案
    件經臺灣桃園地方法院檢察署通緝中，又要購買新車代步，乃先基於意圖為自己
    不法所有之犯意，將該吳乙○○之身分證侵占入己（侵占部分業已罹於時效）；
    並於同年某日，未經吳乙○○之同意，佯以吳乙○○名義，向一不詳地點，不詳
    名稱之中古車行購買ＸＧ－八五四六號自用小客車，並委由該不知情之中古車行
    前往車輛監理機關辦車輛過戶登記，因當時吳乙○○與陳文贊為夫妻關係，使該
    中古車行之承辦人員允諾代為辦理，並代刻吳乙○○之印章一顆，而於八十三年
    十二月十四日，持上開其所代刻之吳乙○○印章一顆及上開甲○○所侵占之吳乙
    ○○身分證一枚，向車輛監理主管機關辦理車輛過戶登記，而以吳乙○○之名義
    ，填寫汽（機）車過戶登記書之私文書，並偽簽吳乙○○之署押一枚於該汽（機
    ）車過戶登記書上，同時以前開偽造吳乙○○之印章蓋用於該過戶登記書上，而
    偽造吳乙○○之印文（共計蓋用二枚），而偽造該過戶登記書，足以生損害於吳
    乙○○，並進而以此不實之事項於同日向嘉義區監理所雲林監理站虛偽申報吳乙
    ○○成為上開車輛新車主之事實，而使嘉義區監理所雲林監理站承辦公務員誤信
    為真實，於核准並蓋用車輛登記審核章後，將此不實之事項以編列代替登載於其
    職務上所掌之汽（機）車車籍資料相關簿冊之公文書上，足以生損害於監理機關
    對車籍登記管理之正確性及吳乙○○。嗣後因前開車輛八十四年至八十六年之牌
    照稅，甲○○均未繳納，吳乙○○接獲追繳通知，始知上情。
二、案經乙○○訴請臺灣高雄地方法院檢察署檢察官偵查起訴。
      理  由
一、右揭事實業被告甲○○坦承不諱，核與告訴人乙○○於偵訊、原審審理及本院調
    查、審理時所為之指訴情節相符，被告之自白可認為真實，並有高雄市監理處八
    九年十月十一日八十九高市監二字第二一０五六號函送ＸＧ－八五四六號自小客
    車車籍資料一份（見原審卷第十一頁、第十四頁）、吳乙○○名義之車牌號碼Ｘ
    Ｇ－八五四六號自小客車八十四年、八十五年及八十六年牌照稅催款書（見八十
    九年度偵字第一一八０二號卷第十二頁、第十三頁）附卷可資佐證。雖被告辯稱
    ：中古車行刻吳乙○○印章沒問伊，是車行自己刻的云云，惟被告於本院調查時
    復供稱：伊知道要刻印章才能辦理過戶，辦好之後他們（指車行）有把印章交給
    伊，伊知道這樣做是不可以的（見本院九十年二月一日筆錄），車行既僅受被告
    之委託辦理車輛之過戶，且須使用印章，復於嗣後將印章交還被告，則刻印章應
    先經被告之同意，始會代為刻印章，方符合情、理。被告上開所辯，即難謂符合
    一般之常情，被告此部分之辯解，尚難認屬實在。本件犯罪事證明確，被告犯行
    洵堪認定。
二、按「汽（機）車過戶登記書」雖名為「登記書」，實則係由欲申請汽（機）車過
    戶之人自行填寫後，交由監理機關辦理，具有申請書之性質，在尚未經監理機關
    核准並蓋用車輛登記審核章且以編列代替登載歸入汽（機）車車籍資料中成為公
    文書（冊）之一部前，係屬私文書之一種。被告甲○○明知未得吳乙○○之同意
    ，竟偽以吳乙○○之名義，購買前開車輛，並委請不知情之中古車行前往辦理車
    輛過戶之登記，使該中古車行在先代刻吳乙○○之印章後，並填載「汽（機）車
    過戶登記書」之私文書，並偽造吳乙○○之印文、署押於其上，以此不實之事項
    向嘉義區監理所雲林監理站，虛偽申報吳乙○○成為前揭車輛新車主之事實，而
    使該處承辦公務員誤信為真實，將前述汽（機）車過戶登記書之私文書以編列代
    替登載之方式，歸入於其職務上所掌管之汽（機）車車籍資料之公文書（冊）上
    成為公文書之一部，足以生損害於監理機關對車籍資料管理之真實性及吳乙○○
    本人；核被告所為，係犯刑法第二百十六條、第二百十條之行使偽造私文書罪及
    第二百十四條之使公務員登載不實事項於公文書罪；被告委由不知情之中古車行
    承辦人員前往辦理右開車輛過戶登記事宜，使該中古車行承辦人員先代刻吳乙○
    ○之印章，並以吳乙○○之名義，填寫汽（機）車過戶登記書之私文書，並偽簽
    吳乙○○之署押於該汽（機）車過戶登記書上，同時以前開吳乙○○之印章蓋用
    於該過戶登記書上偽造印文（共計蓋用二枚），且偽造該過戶登記書，並持以行
    使，均為間接正犯；又偽造印章係偽造文書之部分行為；偽造印文、署押亦均為
    偽造文書之一部，而偽造文書之低度行復為其後之行使偽造文書之行為所吸收，
    均不另論罪；被告所為上開二罪間，有方法、結果之牽連關係，為牽連犯，依刑
    法第五十五條之規定，從一重之行使偽造私文書罪處斷。公訴人雖漏未就被告所
    涉犯之刑法第二百十六條、第二百十條之行使偽造私文書罪等部分起訴，然此部
    分既與經起訴之使公務員登載不實文書罪部分有牽連犯之裁判上一罪之關係，本
    院自得就此部分一併予以審判，併予敘明。被告於八十年間，因傷害案件，經臺
    灣高雄地方法院判處有期徒刑三月，而於八十年八月六日執行完畢，有臺灣高等
    法院被告全國前案紀錄表一份在卷可稽，其於有期徒刑執行完畢後，五年內再犯
    本件有期徒刑以上之罪，為累犯，依刑法第四十七條之規定，加重其刑。次按行
    為後法律有變更者，適用裁判時之法律，刑法第二條第一項前段定有明文。中華
    民國九十年一月四日修正，同年月十日經總統公布施行之刑法第四十一條規定：
    「犯最重本刑為五年以下有期徒刑之刑之罪，而受六個月以下有期徒刑或拘役之
    宣告，因身體、教育、職業、家庭之關係或其他正當事由，執行顯有困難者，得
    以一元以上三元以下折算一日，易科罰金。但確因不執行所宣告之刑，難收矯正
    之效，或難以維持法秩序者，不在此限。」，並於九十年一月十二日生效。被告
    之行為固在九十年一月十二日之前，惟其所犯最重本刑為五年以下有期徒刑，依
    刑法第二條第一項前段規定，自應適用較有利於被告之裁判時法律，准予諭知易
    科罰金之折算標準。
三、原審予以被告論罪科刑，固非無見，惟查：（一）中華民國九十年一月四日修正
    ，同年月十日經總統公布施行之刑法第四十一條規定：「犯最重本刑為五年以下
    有期徒刑之刑之罪，而受六個月以下有期徒刑或拘役之宣告，因身體、教育、職
    業、家庭之關係或其他正當事由，執行顯有困難者，得以一元以上三元以下折算
    一日，易科罰金。但確因不執行所宣告之刑，難收矯正之效，或難以維持法秩序
    者，不在此限。」。被告之行為在九十年一月十二日之前，又被告所犯刑法第二
    百十六條、第二百十條之行使偽造文書罪，係最重本刑五年以下有期徒刑之罪，
    且被告之宣告刑係為有期徒刑三月，復無因不執行所宣告之刑，難收矯正之效，
    或難以維持法秩序之情形，揆諸首揭規定，依刑法第二條第一項前段規定，自應
    適用較有利於被告之裁判時法律，應予諭知易科罰金之折算標準。原審既判處被
    告有期徒刑三月，自應併諭知易科罰金之折算標準，原審未諭知易科罰金之折算
    標準，即有違誤。（二）刑法第三百三十七條之侵占遺失物罪之法定本刑為五百
    元以下罰金，依刑法第八十條第一項第五款之規定，該罪之追訴權時效為一年，
    又依刑法第八十條第二項規定，追訴權期間自犯罪成立之日起算，本件被告係於
    八十三年間將該枚身分證侵占入己，迄今顯已罹於追訴權之時效，原審未慮及此
    ，遽以認被告罹犯刑法第三百三十七條之罪，自有違誤。（三）被告偽造其妻吳
    乙○○之印章，其偽造印章之行為係偽造文書之部分行為，自不另成之犯罪，原
    審法院認被告偽造印章另成立刑法第二百十七條之偽造印章罪，尚有誤認。（四
    ）被告偽造吳乙○○之印章後，持以蓋在過戶登記書上（共計用二枚），其偽造
    印文而蓋在過戶登記書上之印文（共計用二枚），不論屬於犯人與否，應予以沒
    收，原審未予宣告沒收，亦有未妥。被告上訴意旨，辯稱當時尚無不法犯意，並
    指摘原判決違誤，固無足取，惟原判決既有上開可議，自應由本院將原判決撤銷
    改判。爰審酌被告犯罪後於本院調查、審理時大致坦承犯行，態度良好，且其僅
    係利用當時尚為其妻吳乙○○之名義購買車輛，並未為其他嚴重破壞社會秩序之
    行為，惡性輕微，且所造成之損害非鉅及吳乙○○表示在被告將牌照稅處理好之
    後，可以原諒被告等一切情狀，量處如主文第二項所示之刑，並諭知易科罰金之
    折算標準。至於由不知情不詳名稱之中古車行承辦人員所偽造「乙○○」之印章
    一顆，雖未扣案，然不能證明業已滅失，依刑法第二百十九條之規定，宣告沒收
    ；又嘉義區監理所雲林監理站八十三年十二月十四日車號ＸＧ－八五四六號汽（
    機）車過戶登記書上偽造「吳乙○○」之印文二枚、偽造之「吳乙○○」之署押
    一枚，因亦為該不知情不詳名稱之中古車行承辦人員所偽造，亦依刑法第二百十
    九條之規定，宣告沒收。至於汽（機）車過戶登記書，業經被告持以行使，非屬
    其所有，自不予宣告沒收，併予敘明。
據上論結，應依刑事訴訟法第三百六十九條第一項前段、第三百六十四條、第二百九
十九條第一項前段、刑法第二條第一項前段、第二百十六條、第二百十條、第二百十
四條、第四十七條、第二百十九條、第五十五條、第四十一條，罰金罰鍰提高標準條
例第一條前段、第二條，判決如主文。
本案經檢察官張其主到庭執行職務。
中      華      民      國    九十      年      二      月     十四     日
                              臺灣高等法院高雄分院刑事第五庭
                                  審判長法官  吳水木
                                        法官  趙文淵
                                    法官  陳朱貴
右正本證明與原本無異。
如不服本判決，應於判決送達後十日內向本院提出上訴狀，其未述理由者並應於提
出上訴狀後十日內向本院補提理由書（應附繕本)。
                                      書記官  呂素珍
中      華      民      國    九十      年      二      月    二十三    日
附錄：本判決論罪科刑法條：
附錄本件論罪條文：刑法第二百十六條、第二百十條
刑法第二百十六條
行使第二百十條至第二百十五條之文書者，依偽造、變造文書或登載不實事項或使登
載不實事項之規定處斷。
刑法第二百十條
偽造、變造私文書，足以生損害於公眾或他人者，處五年以下有期徒刑。
                                                                   Ａ


司法院資訊處製作；財團法人民間司法改革基金會備份。
